【裁判字號】    98,上易,521
【裁判日期】    980729
【裁判案由】    業務侵占
【裁判全文】
臺灣高等法院臺中分院刑事判決         98年度上易字第521號
上  訴  人
即  被  告  乙○○
                      樓之2
上列上訴人因業務侵占案件，不服臺灣臺中地方法院97年度易字
第4641號中華民國98年1月22日第一審判決（起訴案號：臺灣臺
中地方法院檢察署97年度偵字第13330號），提起上訴，本院判
決如下：
    主    文
原判決撤銷。
乙○○犯業務侵占罪，處有期徒刑柒月，減為有期徒刑參月又拾
伍日，如易科罰金，以新臺幣壹仟元折算壹日。又犯業務侵占罪
，處有期徒刑陸月，如易科罰金，以新臺幣壹仟元折算壹日。減
為有期徒刑參月，如易科罰金，以新臺幣壹仟元折算壹日。又犯
業務侵占罪，處有期徒刑陸月，如易科罰金，以新臺幣壹仟元折
算壹日。應執行有期徒刑拾月，如易科罰金，以新臺幣壹仟元折
算壹日。緩刑貳年。
    犯罪事實
一、乙○○自民國七十八年十月二十一日起至九十六年八月八日
    止，受僱於新光人壽保險股份有限公司（以下簡稱新光人壽
    ）五權收費處擔任展業代表職務，負責招攬客戶及收取保險
    費、保單貸款業務，為從事業務之人。竟為下列業務侵占行
    為：
（一）於九十五年十二月十一日，在臺中市○○街二六一號，向
      新光人壽客戶劉凱瑋（原名戊○○）收取繳納保險費之面
      額新臺幣（下同）十萬六千九百六十九元、票號ＡＣ00
      00000號之支票一紙後，基於意圖為自己不法所有之
      犯意，於數日後，變易持有為所有之意思，未繳回新光人
      壽，在臺中地區某處將上開支票款項挪為他用而侵占入己
      。
（二）於九十六年一月九日，在臺中市○○街二六一號，向新光
      人壽客戶劉凱瑋收取償還保單貸款之面額均為二萬元、票
      號ＡＣ0000000、ＡＣ0000000號之支票二
      紙後，基於意圖為自己不法所有之犯意，於數日後，變易
      持有為所有之意思，未繳回新光人壽，在臺中地區某處將
      上開支票款項挪為他用而侵占入己。
（三）於九十六年六月十五日，在臺中市○○路與忠明南路口之
      上海商業銀行前，向新光人壽客戶己○○收取保險費現金
      三萬元後，基於意圖為自己不法所有之犯意，於數日後，
      變易持有為所有之意思，未繳回新光人壽，在臺中地區某
      處將上開款項挪為他用而侵占入己。
      嗣經新光人壽客戶劉凱瑋、己○○向新光人壽投訴，新光
      人壽始悉上情。
二、案經新光人壽訴請臺灣臺中地方法院檢察署檢察官偵查起訴
    。
    理    由
一、被告乙○○所犯之本案犯罪，係死刑、無期徒刑、最輕本刑
    為三年以上有期徒刑以外之罪，其於原審準備程序就上揭被
    訴事實為有罪之陳述，經原審受命法官告知簡式審判程序之
    旨，並聽取其與公訴人之意見後，原審法院認無不得或不宜
    改依簡式審判程序進行之情事，而依刑事訴訟法第二百七十
    三條之一第一項、第二百八十四條之一規定，裁定由受命法
    官獨任進行簡式審判程序。而按簡式審判程序之證據調查，
    不受刑事訴訟法第一百五十九條第一項規定之限制，刑事訴
    訟法第二百七十三條之二定有明文。此乃因簡式審判程序，
    貴在審判程序之簡省便捷，故調查證據之程序宜由審判長便
    宜行事，以適當之方法行之即可；又因被告於本院對於犯罪
    事實並不爭執，可認定被告亦無行使反對詰問權之意，因此
    有關傳聞證據之證據能力限制規定無庸予以適用，本院判決
    下列所採用之證據，均有證據能力。
二、訊據上訴人即被告乙○○（下稱被告）對於上開犯罪事實迭
    於偵查、原審及本院審理均坦承不諱，核與告訴代理人丁○○於偵查中之指訴，及證人己○○於偵查中證述之情節相符
    ，並有聲明書影本二紙等附卷可稽，足認被告上開自白確與
    事實相符，堪可採信。綜上所述，本案事證明確，被告上開
    業務侵占犯行堪予認定。
二、論罪科刑
（一）被告乙○○自七十八年十月二十一日起至九十六年八月八
      日止，受僱於新光人壽五權收費處擔任展業代表職務，負
      責招攬客戶及收取保險費、保單貸款業務，為從事業務之
      人，是其利用業務上之機會，先後三次侵占業務上所持有
      之款項之所為，均係犯刑法第三百三十六條第二項之業務
      侵占罪。
（二）被告所犯上開三次業務侵占罪，犯意各別，應分論併罰。
      被告雖於本院曾一度陳稱二次侵占戊○○交付之支票部分
      ，應只有一罪云云，惟查，被告上開二次侵占戊○○交付
      之支票，其間隔近一月，且戊○○所交付之支票，係分別
      為繳納保險費及償還保單貸款，被告所收取之款項名義不
      同，顯係獨立可分之侵占行為，自應論以數罪，而分僅一
      罪，被告容有認解，併為敘明。
（三）原審以被告之罪證明確，予以論罪科刑，固非無見，惟：
    1.被告前於償還告訴人侵占款項十萬元，嗣於本院審理期間
      再就其餘侵占款項七萬六千九百六十九元全部清償完畢，
      經告訴代理人甲○○於本院陳明，並表明願原諒被告，被
      告犯後態度尚佳，此為原審所不及審酌。
    2.現行刑法第四十一條第一、二規定：「犯最重本刑為五年
      以下有期徒刑以下之刑之罪，而受六個月以下有期徒刑或
      拘役之宣告者，得以新臺幣一千元、二千元或三千元折算
      一日，易科罰金。但確因不執行所宣告之刑，難收矯正之
      效，或難以維持法秩序者，不在此限。前項規定於數罪併
      罰，其應執行之刑未逾六月者，亦適用之。」是依上開第
      二項規定，即併合處罰之數罪，即使均有第一項得以易科
      罰金之情形，惟其合併應執行刑逾六月時，即不得適用易
      科罰金。惟司法院大法官會議業於九十八年六月十九日為
      釋字第六六二號解釋謂：「中華民國九十四年二月二日修
      正公布之現行刑法第四十一條第二項，關於數罪併罰，數
      宣告刑均得易科罰金，而定應執行之刑逾六個月者，排除
      適用同條第一項得易科罰金之規定部分，與憲法第二十三
      條規定有違，並與本院釋字第三六六號解釋意旨不符，應
      自本解釋公布之日起失其效力。」則刑法第四十一條第二
      項規定，於解釋文公告之當日即已失效。本件被告所犯如
      犯罪事實所示之業務侵占三罪，其中犯罪事實一、(一)、(二)
      二罪，經原審依中華民國九十六年罪犯減刑條例減刑後，
      各減得有期徒刑三月又十五日、三月，及犯罪事實一、(三)
      之罪，經宣告有期徒刑六月，均符合刑法第四十一條第一
      項規定而得以適用易科罰金，玆依前揭大法官會議解釋意
      旨，其等之各罪合併定應執行刑即使逾六月，仍得適用易
      科罰金規定，此為原審所不及審酌。
    被告上訴意旨認原審判決太重，固非有理由，惟原判決既有
    上開可議之處，即屬無可維持，自應由本院予以撤銷改判。
（四）爰審酌被告無前科，有臺灣高等法院被告前案紀錄表在卷
      可按，素行良好，其侵占之金額分別為十萬六千九百六十
      九元、四萬元、三萬元，侵占所得金額不多，造成告訴人
      公司損害尚輕，惟念其犯後已坦承犯行，且業已全部償還
      侵占款項等一切情狀，分別量處如主文所示之刑，並就犯
      罪事實一、(二)、(三)部分，諭知易科罰金之折算標準。
（五）又犯罪事實一、(一)、(二)侵占被害人劉凱瑋所繳交之款項部
      分，被告之犯罪時間，係於九十六年四月二十四日以前，
      合於中華民國九十六年罪犯減刑條例第二條第一項規定之
      基準日之前，所宣告之刑又未逾有期徒刑一年六月，不在
      該條例第三條第一項所定排除減刑之列，應依該條例第二
      條第一項第三款之規定，各減其宣告刑二分之一，並依該
      條例第九條之規定，諭知易科罰金之折算標準，及就犯罪
      事實一、(三)之罪部分，合併定其應執行刑，並依九十八年
      六月十九日公告之司法院大法官會議釋字第六六二號解釋
      意旨，諭知易科罰金之折算標準。
（六）查被告前未曾因故意犯罪受有期徒刑以上刑之宣告，有臺
      灣高等法院被告前案紀錄表附卷可稽，其於犯罪後業已全
      部清償侵占款項，此經告訴代理人甲○○於本院陳明，並
      表明願原諒被告，製有筆錄可稽，足見被告經本次罪刑之
      宣告後，已知所警惕，而無再犯之虞，本院認前開對其宣
      告之刑，以暫不執行為適當，爰併宣告緩刑貳年，以啟自
      新。
據上論斷，應依刑事訴訟法第三百六十九條第一項前段、第三百
六十四條、第二百九十九條第一項前段，刑法第三百三十六條第
二項、第四十一條第一項前段、第五十一條第五款、第七十四條
第一項第一款，刑法施行法第一條之一第一項、第二項前段，中
華民國九十六年罪犯減刑條例第二條第一項第三款、第七條、第
九條，判決如主文。
本案經檢察官丙○○庭執行職務。
中    華    民    國    98    年    7     月    29    日
            刑事第五庭  審判長法  官  趙  春  碧
                              法  官  楊  真  明
                              法  官  賴  恭  利
以上正本證明與原本無異。
不得上訴。
                              書記官  林  桂  鳳
中    華    民    國    98    年    7     月    29    日
附錄本案論罪科刑法條：
中華民國刑法第三百三十六條
（公務公益侵占罪、業務侵占罪）
對於公務上或因公益所持有之物，犯前條第一項之罪者，處一年
以上七年以下有期徒刑，得併科五千元以下罰金。
對於業務上所持有之物，犯前條第一項之罪者，處六月以上五年
以下有期徒刑，得併科三千元以下罰金。
前二項之未遂犯罰之。


司法院資訊處製作；財團法人民間司法改革基金會備份。
